臺灣高等法院臺中分院刑事判決
110年度交上易字第162號
上  訴  人  
即  被  告  金國嬋


選任辯護人  徐曉萍律師
上列上訴人因過失傷害案件，不服臺灣臺中地方法院109年度交
易字第1277號中華民國109年11月27日第一審判決（起訴案號：
臺灣臺中地方檢察署109年度偵字第21202號），提起上訴，本院
判決如下：
    主  文
原判決撤銷。
金國嬋犯過失傷害致人重傷罪，處有期徒刑參月，如易科罰金，
以新臺幣壹仟元折算壹日。
    事  實
一、金國嬋於民國109年3月3日上午10時54分許，騎乘車牌號碼0
    00-0000號普通重型機車，沿臺中市太平區十甲路由東往西
    方向行駛至環中東路4段（起訴書誤載為「3段」）之交岔路
    口附近時，本應注意車前狀況，並隨時採取必要之安全措施
    ，而依當時天候晴、日間有自然光線、路面鋪設柏油、乾燥
    、無缺陷、無障礙物，視距良好，並無不能注意之情事，詎
    金國嬋行近設有號誌管制路口前之外側車道，竟疏未注意車
    前狀況，致未發現崔李金雀不當未靠邊行走於其前方同向十
    甲路三車道之外側車道，金國嬋騎乘之前開機車前車頭遂撞
    及崔李金雀，造成崔李金雀倒地，因而受有頭部外傷併雙側
    硬膜下出血、右眼球破裂、左眼眶撕裂傷之傷害，崔李金雀
    之右眼進而因右眼眼內炎而摘除，無法恢復，而達重傷害程
    度。金國嬋於上開時地肇事後，在未被有偵查犯罪職權之公
    務員發覺前，向前往現場處理車禍之警員坦承為肇事者，自
    首而接受裁判。
二、案經崔李金雀訴由臺灣臺中地方檢察署檢察官偵查起訴。
    理  由
壹、證據能力部分：
一、按被告以外之人於審判外之陳述雖不符刑事訴訟法第159條
    之1至第159條之4等4條之規定，而經當事人於審判程序同意
    作為證據，法院審酌該言詞陳述或書面陳述作成時之情況，
    認為適當者，亦得為證據。當事人、代理人或辯護人於法院
    調查證據時，知有刑事訴訟法第159條第1項不得為證據之情
    形，而未於言詞辯論終結前聲明異議者，視為有前項之同意
    ，刑事訴訟法第159條之5定有明文。該條立法意旨在於傳聞
    證據未經當事人之反對詰問予以核實，原則上先予排除。惟
    若當事人已放棄反對詰問權，於審判程序中表明同意該等傳
    聞證據可作為證據；或於言詞辯論終結前未聲明異議，基於
    尊重當事人對傳聞證據之處分權，暨證據資料愈豐富，愈有
    助於真實發見之理念，且強化言詞辯論主義，使訴訟程序得
    以順暢進行，上開傳聞證據亦均具有證據能力。經查，本件
    以下所引用被告以外之人於審判外之言詞或書面陳述，業經
    於審理期日踐行調查證據程序，檢察官、被告及其辯護人均
    已當庭表示無意見，且迄至言詞辯論終結前亦未聲明異議，
    本院審酌該等言詞或書面陳述之製作及取得，並無證據顯示
    有何違背程序規定而欠缺適當性之情事，認以之為證據應屬
    適當，自均有證據能力。
二、又按除法律另有規定外，實施刑事訴訟程序之公務員因違背
    法定程序取得之證據，其有無證據能力之認定，應審酌人權
    保障及公共利益之均衡維護，刑事訴訟法第158條之4定有明
    文。查本件以下所引用之非供述證據，經本院於審理中提示
    並告以要旨而為調查時，檢察官、被告及其辯護人均未表示
    無證據能力，本院審酌該等證據作成及取得之程序均無違法
    之處，依上開規定之反面解釋，亦應認均有證據能力。
貳、實體部分：
一、訊據上訴人即被告金國嬋（下稱被告）固坦承有騎乘上開機
    車，於上揭時、地撞及告訴人崔李金雀，告訴人因而倒地受
    傷流血之事實，惟矢口否認過失致告訴人重傷之犯行，辯稱
    ：當日我騎得很慢，我沒有看到告訴人走在車道上，如果告
    訴人走在行人穿越道我就不會撞到她，且我不認為我撞到告
    訴人會造成上開傷害；再告訴人的眼睛本來就有疾病，於10
    8年9月26日經診斷有右眼角膜潰瘍及嚴重乾眼症，長期開立
    人工淚液及抗生素治療，角膜感染狀況均無法康復，對於角
    膜有潰瘍穿孔是否意外所致無法判斷，是告訴人是否因為本
    案車禍造成重傷害，尚有疑慮云云。經查：
  ㈠被告於上揭時、地，所騎乘上開機車之前車頭，撞及告訴人
    雀，造成告訴人倒地、眼部流血後，當場送往國軍臺中總醫
    院救治，嗣於同月9日出院後，於109年3月19日轉往中國附
    醫經診斷為右眼眼內炎，於109年3月20日進行右眼摘除手術
    等情，為被告所不爭執，核與告訴人於偵查中指訴之情節大
    致相符（見他字卷第46頁），復有員警職務報告、前開車輛
    之行車執照、被告之駕駛執照影本、道路交通事故現場圖、
    道路交通事故調查報告表㈠、㈡、臺中市政府警察局交通事故
    補充資料表、路口監視器影像截圖及現場照片、goole街景
    截圖、中國附醫109年7月7日院醫事字第1090008698號函所
    附病歷資料及診斷證明書、國軍臺中總醫院109年7月6日醫
    中企管字第1090002755號函所附病歷資料及診斷證明書在卷
    可稽（以上見發查字卷第11、27、35至39、45、49至57頁、
    偵字卷第21至82、91至219、他字卷第25、49頁）；並經本
    院勘驗案發當時現場監視錄影光碟屬實，有勘驗筆錄附卷可
    參（見本院卷第198致200頁），該部分之事實，應堪認定。
　㈡按汽車、機車已經成為現代人共同社會生活所必需之交通工
    具，因具有一定之危險性，卻仍宜容許，乃設道路交通管理
    處罰條例、道路交通安全規則等相關法令予以規範，於刑事
    法學理上，並發展出信賴保護原則，加以調節。大體而言，
    此類機械動力車輛之駕駛人，因此可以信賴其他參與交通之
    對方，亦能遵守交通規則、同時為必要之注意、謹慎採取適
    當之行動，從而，對於不可知之對方違規行為，並無注意之
    義務，但此屬原則；於例外情形，因對於違規行為所導致之
    危險，若屬已可預見，且依法律、契約、習慣、法理及日常
    生活經驗等，在不超越社會相當性之範圍，而應有注意之義
    務者，自仍具有以一定之行為，避免結果發生之義務。因此
    ，縱然關於他人之違規事實已極明顯，但自己同時有足夠之
    時間，可採取適當之措施，以避免發生交通事故之結果時，
    即不得專以信賴他方定能遵守交通規則為由，主張免除自己
    之責任。換言之，不能因自己具有路權，而完全解免主、客
    觀上之注意義務（最高法院108年台上字第2680號判決意旨
    參照）。次按汽車行駛時，駕駛人應注意車前狀況，並隨時
    採取必要之安全措施；又行人應在劃設之人行道行走，在未
    劃設人行道之道路，應靠邊行走，道路交通安全規則第94條
    第3項、第133條分別定有明文。本件被告於本院準備程序中
    坦承其就本件車禍有過失（見本院卷第48頁），而被告考領
    有普通重型機車駕駛執照（見發查字第413號卷第27頁），
    對於上開規定自應知之甚詳；再案發當時天候晴、有日間自
    然光線、路面鋪裝柏油、路面乾燥、無缺陷、無障礙物、視
    距良好等情形，並無不能注意之情事，且依路口監視器影像
    截圖、本院上開案發現場監視錄影光碟勘驗筆錄所示（見發
    查字卷第49頁、本院卷第199、200頁），本案車禍發生前，
    告訴人已步行在十甲路外側車道內，被告只要稍加注意即可
    發現，惟被告前曾供稱於車禍發生前完全沒有看到告訴人等
    語（見發查字卷第17頁、原審卷第111頁），足見其疏於注
    意，致發生本案車禍，另告訴人不當未靠邊行走於同向三車
    道之外側車道，妨礙車輛通行而發生本件車禍，是
　　被告與告訴人2人就本案車禍事故之發生，均有過失。
　㈢再按犯罪事實固應依證據認定之，惟證據之取捨及證據證明
    力之判斷，則屬事實審法院之職權，苟其判斷證據力並無違
    反證據法則，即不能指為違背法令；又鑑定意見乃鑑定人或
    鑑定機關所為之判斷意見，僅屬證據資料之一種，鑑定意見
    是否可採，屬證據取捨及其證明力判斷之問題，此為事實審
    法院之職權，並非案件一經鑑定，審理事實之法院必受鑑定
    意見之拘束（最高法院86年度台非字第388號刑事判決意旨
    參照）。經查，本件經本院送請臺中市車輛事故鑑定委員會
    鑑定結果雖認：「一、 金國嬋駕駛普通重型機車，行近設
    有號誌管制路口前之外侧車道，未注意前方同向行走之行人
    適採安全措施，為筆事主因。二、崔李金雀行人、不當未靠
    邊行走於同向三車道之外側車道，妨礙車輛通行，為肇事次
    因」，另經送請臺中市交通事件裁決處覆議結果亦認：「一
    、 金國嬋駕駛普通重型機車，未注意車前狀況撞及前方同
    向行走之行人，為筆事主因。二、崔李金雀行人，未靠邊行
    走，妨礙車輛通行，為肇事次因」，分別有臺中市車輛事故
    鑑定委員會110年4月26日中市車鑑字第11000001996號函所
    附鑑定意見書、臺中市交通事件裁決處110年7月13日中市交
    裁管字第1100038037號函可參（見本院卷第95至98、121至1
    24頁）；然本件車禍發生地點為經未劃設人行道之道路，有
    上開goole街景圖可參（見本院卷第177至185頁），告訴人
    為行人行經該未劃設人行道之道路，不當未靠邊行走於該路
    段三車道之外側車道，妨礙車輛通行，而被告當時騎乘機車
    ，就該事發地點之外側車道具有路權，衡情告訴人未靠邊行
    走為肇事主因，而被告未注意車前狀況，為肇事次因。上開
    臺中市車輛事故鑑定委員會之鑑定意見及臺中市交通事件裁
    決處之覆議函文，均未審酌被告就肇事地點具有路權之情形
    ，而認被告為肇事主因，自難採為本判決認定之基礎。
　㈣又告訴人自103年起，即因眼疾前往國軍臺中總醫院就診，於
    105年3月11日因黃斑部退化領有重度視力障礙之身心障礙證
    明，於107年3月26日因老年性非滲出性黃斑部退化領有重度
    視力障礙之身心障礙證明，於108年9月26日起因右眼角膜潰
    瘍、老年性非滲出性黃斑部退化、雙側淚腺乾眼症，經該院
    長期開立人工淚液及抗生素治療，角膜感染狀況仍無法恢復
    ，角膜仍有破皮潰瘍，但無角膜破裂，於109年2月18日、10
    9年2月26日經該院門診檢查，其右眼視力小於0.1（眼前5公
    分手動）；而告訴人於本案車禍發生後之當日中午11時20分
    許，送往該院救治，受有頭部外傷、左眼眶撕裂傷（2x2CM
    ）之傷害，再經檢查後頭部雙側硬膜下出血，右眼眼內有變
    化，且當日告訴人右眼有血腫之情形；於翌日（4日）另經
    診斷右眼球破裂，該院建議全身麻醉實施眼球內容物剜出手
    術，但告訴人腦出血仍不穩定，故先進行眼球破裂修補手術
    ，惟角膜潰爛部分可能無法縫合或術後癒合不良，告訴人未
    施行任何手術，決定先保守藥物治療，而於同月9日出院；
    於同月19日因右眼持續疼痛伴隨視力模糊轉往中國醫藥大學
    附設醫院就診，經診斷為右眼眼內炎、右眼球破裂伴隨眼內
    組織脫出，隨即於109年3月20日進行右眼摘除手術等情，有
    國軍臺中總醫院109年7月6日醫中企管字第1090002755號函
    及所附病歷資料（見偵字卷第91至219頁）、該院109年10月
    7日國中企管字第1090012770號函（見原審卷第65頁）、中
    國醫藥大學附設醫院109年7月7日院醫事字第1090008698號
    函及所附病歷資料（見偵字卷第21至82頁）、臺中市政府社
    會局109年10月5日中市社障字第1090112755號函所附身心障
    礙者證明查詢（見原審卷第49至63頁）可證。則告訴人於本
    案車禍發生前，視力固然不佳，然功能尚存，亦無右眼眼球
    或角膜破裂、穿孔之情形，於本案車禍發生後，隨即送醫且
    經診斷始受有頭部外傷併雙側硬膜下出血、左眼眶撕裂傷、
    右眼球破裂之傷害，進而導致眼內組織脫出、眼內炎，終生
    右眼摘除之結果，達刑法第10條第4項第1款毀敗1目視能之
    重傷害程度。雖經臺中榮民總醫院函覆本院稱：「根據中國
    醫藥大學及國軍臺中總醫院之病歷，患者右眼長期有乾眼症
    及角膜潰瘍之情形。患者車禍後右眼眼内炎及眼球破裂，可
    能因眼疾本身造成角膜穿孔，也有可能因外力造成，故無法
    斷定眼球破裂與車禍直接因果關係」，有該醫院鑑定書可參
    （見本院卷第119頁），然該鑑定書僅表示無法斷定眼球破
    裂與車禍「直接因果關係」，然告訴人於車禍發生當日送中
    國醫藥大學附設醫院就診時右眼已有血腫，且翌日經診斷右
    眼球破裂之情形，且與車禍有關，此有該醫院109年7月7日
    院醫事字第1090008698號函可憑（見偵字卷第21頁），顯見
    告訴人所受上開重傷害與被告之過失行為間，確有相當因果
    關係，至屬明確。另告訴人雖亦有上開未靠邊行走，妨礙車
    輛通行之過失，然此屬民事上與有過失之問題，並無礙被告
    前揭過失之認定，亦不得以信賴原則免除被告之責任，附此
    敘明。
  ㈤綜上所述，本案事證明確，被告上開犯行堪以認定，應予依
    法論科。
二、論罪科刑：
  ㈠核被告所為，係犯刑法第284條後段之過失傷害致人重傷罪。
  ㈡被告於本案肇事後，報案人或勤指中心轉來資料未報明肇事
    人姓名，於警員據報前往現場處理時，被告在場，在有偵查
    犯罪職權之公務員未發覺為犯嫌前，並當場向前往處理之警
    員承認肇事等情，有道路交通事故肇事人自首情形紀錄表附
    卷可查（見發查卷第47頁），並接受裁判，核與自首要件相
    符，爰依刑法第62條前段規定減輕其刑。
三、原審認被告犯罪事證明確，而予以論罪科刑，固非無見；惟
    查，本件告訴人係「不當未靠邊行走於外側車道，妨礙車輛
    通行」，而違反道路交通安全規則第133條之規定，且為肇
    事主因，已如前述，原審認定告訴人係有違反道路交通安全
    規則第134條第1款「未由行人穿越道穿越道路」之過失（見
    原判決第5頁第6至7行），顯有違誤。被告上訴否認有上開
    過失，雖無理由，然原判決既有上開違誤之處，即屬無可維
    持，應由本院將原判決予以撤銷改判。
四、爰審酌被告疏未注意車前狀況致本案車禍之發生，告訴人因
    而受有前揭傷害並達毀敗一目視能之重傷害程度，所為殊屬
    非是，且被告雖有賠償之意，然因金額差距過大無法調解成
    立，有原審調解事件報告書可佐（見原審卷第37頁）；惟被
    告無前科，素行良好，有其臺灣高等法院被告前案紀錄表可
    參，兼衡告訴人對車禍之發生亦有過失，且告訴人為肇事主
    因、被告為肇事次因，另被告自陳為高中畢業之教育程度、
    無固定職業、經濟倚賴已故配偶之半俸、需照顧罹病之妹妹
    之生活狀況（見原審卷第80、112頁）等一切情狀，量處如
    主文第2項所示之刑，並諭知易科罰金之折算標準。
據上論斷，應依刑事訴訟法第369條第1項前段、第364條、第299
條第1項前段，刑法第284條後段、第62條前段、第41條第1項前
段，刑法施行法第1條之1第1項，判決如主文。
本案經檢察官許景森提起公訴，檢察官陳佳琳到庭執行職務。
中　　華　　民　　國　　110 　年　　9 　　月　　28　　日
             刑事第五庭   審判長法　官  鄭  永  玉
    　　　　　　　　　　　　　　法　官  周  莉  菁
  　　　　　　　　　　　　　　　法　官  卓  進  仕
以上正本證明與原本無異。     
不得上訴。
                                書記官  廖  家  莉 
　　　　　　　　　　　　　　　　
中　　華　　民　　國　　110 　年　　9 　　月　　29　　日


附錄本案論罪科刑法條：
刑法第284條
因過失傷害人者，處1年以下有期徒刑、拘役或10萬元以下罰金
；致重傷者，處3年以下有期徒刑、拘役或30萬元以下罰金。